臺中高等行政法院裁定　　　　　　　　　　　　　　　九十三年度訴字第四一五號
　　原　　　告　甲○○
　　被　　　告　財政部臺灣省中區國稅局
　　代　表　人　乙○○
　　訴訟代理人　丙○○
右當事人間因綜合所得稅事件，原告對被告不服財政部中華民國九十三年七月三十日
台財訴字第○九三○○三一○八八○號訴願決定，提起行政訴訟，本院裁定如左：
    主  文
原告之訴駁回。
訴訟費用由原告負擔。
    理  由
一、按人民因中央或地方機關之違法行政處分，認為損害其權利或法律上之利益，經
    依訴願法提起訴願而不服其決定，得向高等行政法院提起撤銷訴訟。為行政訴訟
    法第四條第一項所明定；又原告之訴，有起訴不合程式或不備其他要件者，行政
    法院應以裁定駁回之，亦為同法第一百零七條第一項第十款所規定。而所謂「經
　　依訴願法提起訴願」，係指經合法提起訴願者而言。又按「納稅義務人對於核定
    稅捐之處分如有不服，依核定稅額通知書所載有應納稅額或應補徵稅額者，應於
    繳款書送達後，於繳納期間屆滿翌日起算三十日內，依規定格式敘明理由，連同
    證明文件，申請復查。」；「納稅義務人對稅捐稽徵機關之復查決定如有不服，
    得依法提起訴願及行政訴訟」，分別為稅捐稽徵法第三十五條第一項第一款及同
    法第三十八條第一項所規定。是如納稅義務人未經合法提起復查，並進而對復查
    決定不服提起訴願，則所提起之行政訴訟，自有未踐行合法訴願程序之情形，所
    提起之撤銷訴訟即非合法。
二、本件原告係振利公司負責人，因該公司截至民國八十三年度未分配盈餘累積數超
    過已收資本額，未依規定辦理增資、分配或加徵營利事業所得稅，被告機關所屬
    彰化縣分局乃以該公司未分配盈餘累積數按原告出資比例計算，核定其八十六年
    度營利所得四、三二五、七九四元，歸課綜合所得總額四、八五七、七九四元，
    補徵應納稅額一、０二一、五三七元。原告不服，復查主張原核定有誤，經被告
    機關以本件原核定稅額繳款書之限繳日期為八十八年一月二十五日，已於同年月
    十二日合法送達，有掛號郵件收件回執可稽，復查申請之末日為同年二月二十四
    日，原告遲至九十二年十二月三十一日始提出申請，已逾申請復查法定不變期間
    ，復查決定以程序不合予以駁回。原告猶未甘服，提起訴願，經財政部訴願決定
    以：查原告九十二年十二月三十一日更正申請書（被告機關採從寬認定，以該更
    正申請書即為申請復查之意），並未指明依據稅捐稽徵法第二十八條規定因適用
    法令錯誤申請退稅；九十三年三月五日復查申請書，雖有引述稅捐稽徵法第二十
    八條規定，惟該申請書標題為「復查申請書」，法令依據除引述上開稅捐稽徵法
    第二十八條規定外，尚引述稅捐稽徵法第三十五條及民法第一百七十九條規定，
    並於主旨敘明「謹請准予復查」。從而被告機關認原告為申請復查之意，以復查
    程序辦理，經核並無不妥，本件原處分應予維持。至本案如有因適用法令錯誤或
    計算錯誤致溢繳稅款之情形，原告自應依稅捐稽徵法第二十八條規定，另案向被
    告機關申請退稅，併予指明。而駁回原告之訴願。
三、本件原告起訴意旨略以：原告前於九十二年十二月三十日（被告機關九十二年十
    二月三十一日收文）申請更正，係依據稅捐稽徵法第二十八條規定就原處分機關
    因適用法令錯誤及顯不存在之所得，要求就其不存在及類推適用民法上「不當得
    利」之規定申請重新更正，經被告機關於九十三年二月十一日否准後，原告於九
    十三年三月一日（被告機關九十三年三月五日收文）提出復查申請，期間僅十八
    日，未逾法定不變期間，無程序不合法情事。又以振利公司截至八十三年度未分
    配盈餘強制分配，經查該年度之所得於八十四年十二月十六日由被告機關核定，
    依所得稅法第七十六條之一規定，如要強制歸戶應於八十五年即實施，而不應併
    入八十六年度合併計算。且本案於九十二年始移送法院強制執行，已失去核課期
    間及徵收期間之有效期限，被告機關無權補徵。另該公司被強制停業迄今已逾三
    年，除已喪失原有經營能力外，更無再生重整之契機，該公司前被核課之營利事
    業所得稅迄無能力繳納，又要對毫無能力也從未實際收到任何所得之人頭股東強
    予課稅，實欠公允等語，請求撤銷訴願決定及原處分等語。
四、本件原告係請求將財政部中華民國九十三年七月三十日台財訴字第○九三○○三
    一○八八○號訴願決定，及被告機關九十三年四月十六日中區國稅法二字第○九
    三○○二○一八四號復查決定（即原處分）予以撤銷，而提起本件行政訴訟。查
    本件原告所指之復查決定即原處分，係被告機關因原告於九十三年三月五日提出
    「復查申請書」，所作成之復查決定，而該復查申請書雖有引述稅捐稽徵法第二
    十八條規定，惟該申請書標題為「復查申請書」，並於主旨敘明「謹請准予復查
    」，且觀諸該申請書之內容，均係就原課稅處分之違法予以指摘，並未就有關稅
    捐稽徵法第二十八條之事實及理由，於申請理由中，予以主張說明，而申請書中
    所載法令依據，除引述稅捐稽徵法第二十八條規定外，尚引述稅捐稽徵法第三十
    五條（關於復查之規定）及民法第一百七十九條規定，是就客觀言，上開申請書
    ，應係請求對原課稅處分請求復查，此亦經原告於本院行準備程序時，到庭稱該
    申請書，其係請求復查無訛。
五、又按「稽徵機關核定稅額通知書之記載或計算有錯誤時，依所得稅法第七十八條
    第二項之規定，固得據納稅義務人之申請，予以更正。但稽徵機關調查核定之應
    納稅額，納稅義務人如有不服而申請復查，則稽徵機關即應依同法第七十九條第
    三項規定之程序，為之復查決定，不能依前開條項而予更正。二者情形各別，其
    應適用之法定程序，自不容有所假借。」、「所得稅法第七十八條第二項所謂核
    定稅額通知書之記載或計算有錯誤，應與民事訴訟法第二百三十二條第一項規定
    之趣旨相同，必須該通知書所表示之意思有與製發通知書之官署原來之意思不符
    之誤記誤算，或其他顯著之錯誤，始得由納稅義務人於通知書送達後十日內，向
    該管稽徵機關查對或申請更正。若納稅義務人主張該通知書之計算方法不合法，
    或與事實真相不符，則屬同法第七十九條第一項所謂納稅義務人對於稽徵機關核
    定之應納稅額，有所不服，自應依該條項規定，申請復查，而無同法第七十八條
    第二項之適用。此通觀所得稅法前後立法之精神，當無疑問。」分別為改制前行
    政法院作成四十八年判字第二十五號及五十年判字第四十五號判例。經查，原告
    於九十二年十二月三十一日（被告機關收文日）所提出之「更正申請書」，其主
    旨為：「申請更正本人及配偶八十六、八十八、八十九年綜合所得稅核定金額，
    並減除強制歸戶所增加之稅額，敬請重新查核。」，而該「更正申請書」說明欄
    五亦僅記載「謹依所得稅法、稅捐稽徵法等之規定申請惠予重新查核，併免除強
    制歸戶所增加之所得額。」，其內容係主張無系爭營利所得，而對於被告機關核
    定應納稅額之處分有所不服，依上開判例意旨，亦應認係申請復查；又於該「更
    正申請書」中，原告並未提及依稅捐稽徵法第二十八條規定請求，或有返還因適
    用法令錯誤或計算錯誤溢繳之稅款之字句，有該更正申請書附於原處分機關卷第
    三二至三五頁可證。是原告提起本件訴訟，於起訴書中主張：其前申請更正，係
    依據稅捐稽徵法第二十八條規定，就原處分機關因適用法令錯誤及顯不存在之所
    得而溢計之所得稅款，類推適用民法上「不當得利」之規定申請重新更正，對於
　　原復查機關所駁回處分不服，而非對原「核定稅額通知書」表示不服等情，顯與
　　事證不符。
六、從而，本件被告機關以本件原核定稅額繳款書之限繳日期為八十八年一月二十五
    日，已於同年月十二日合法送達，有掛號郵件收件回執可稽，復查申請之末日為
    同年二月二十四日，原告遲至九十二年十二月三十一日始提出申請，已逾申請復
    查法定不變期間，原告於九十三年三月五日再提出「復查申請書」，被告以原告
　　仍係對原核定稅額繳款書，即對原課稅處分提出復查申請，而以復查申請已逾法
    定期間予以駁回，於法尚無不合；訴願決定以上開理由，予以維持，亦無違誤，
    本件原告請求就被告所為復查決定及訴願決定予以撤銷，自屬不合法，爰不經言
    詞辯論，裁定如主文。
七、至原告於九十三年三月五日所提出之「復查申請書」，於主旨中雖另指出依稅捐
    稽徵法第二十八條規定請求「准予復查」，縱認原告「復查申請書」除申請復查
    外，尚有依稅捐稽徵法第二十八條之規定請求退還因適用法令錯誤或計算錯誤溢
    繳之稅款之意思，然按因被告機關就本件之處理，係以原告提出復查，而為復查
    決定，並未對此一部分，有所准駁，且本件系爭之訴願決定，亦係以原告提出復
    查不服被告機關上開原課稅處分，予以處理。是原告於起訴狀之理由中雖言及依
    稅捐稽徵法第二十八條之規定請求，然並未對此部分為聲明，僅請求撤銷被告機
    關前開復查決定及訴願機關就此部分所為之決定。從而，縱認原告於九十三年三
    月五日所提出之「復查申請書」，尚有依稅捐稽徵法第二十八條之規定提出請求
    ，因原告於本件起訴並未對此部分有所聲明，本院自不得對此部分為審究。另稅
    捐稽徵法第二十八條規定，申請退還溢繳稅款，係得自繳納之日起五年內提出，
    若原告有合於稅捐稽徵法第二十八條規定之情事，尚得據該法條之規定予以請求
    ，併予敘明。此外，本件原告有關實體之主張，因本件起訴不合法，而無從審究
    ，亦附此說明。
八、依行政訴訟法第一百零七條第一項第十款、第一百零四條、民事訴訟法第九十五
    條、第七十八條，裁定如主文。
中　　華　　民　　國　　九十三　　　年　　　十一　　　月　　  三十　　　日
                    臺 中 高 等 行 政 法 院 第 四 庭
                                審 判 長 法 官 沈 應 南
　　　　　　　　　　　　　　　　　　　　 法 官 黃 淑 玲
　　　　　　　　　　　　　　　　　　　　 法 官 許 武 峰
右正本證明與原本無異。
如不服本裁定，應於裁定送達後十日內以書狀敘明理由，經本院向最高行政法院提起
抗告（須依對造人數附具繕本）；並應預繳送達用雙掛號郵票三九○元（三十四元及
五元郵票各十份)。
中　　華　　民　　國　　九十三　　年　　　  十一　　　月　    三十　  　日
                                法 院 書 記 官 廖 倩 慧
